ACORDAO-COMPLETO-2479678

ACÓRDÃO 1095/2021 ATA 16/2021 - PLENÁRIO

VISTOS, relatados e discutidos estes autos, referentes a proposta de fiscalização, com foco em processos de aquisição a cargo de órgãos e entidades diversos da Administração Pública Federal, direta e indireta, bem como qualquer processo de aquisição que utilize recursos públicos federais ou contribuições parafiscais;
ACORDAM os ministros do Tribunal de Contas da União, reunidos em sessão do Plenário, diante das razões expostas pelo relator, e com fundamento nos arts. 15, "j", 241 e 242 do Regimento Interno do TCU, em:
9.1. aprovar a realização de fiscalização, na modalidade Acompanhamento, no período de abril de 2021 a março de 2022, com o objetivo de acompanhar as aquisições custeadas com recursos públicos federais ou contribuições parafiscais, realizadas por órgãos da Administração Federal direta e indireta e entidades paraestatais, inclusive as unidades do Poder Legislativo, do Supremo Tribunal Federal, dos tribunais superiores, da Presidência da República, do Tribunal de Contas da União, do Conselho Nacional de Justiça, do Conselho Nacional do Ministério Público, do Ministério Público da União, da Advocacia-Geral da União e da Defensoria Pública da União;
9.2. orientar a Secretaria-Geral de Controle Externo para que priorize o projeto "Evoluir e Aperfeiçoar o Sistema Alice", a cargo da Secretaria de Orientação, Métodos, Informações e Inteligência para o Controle Externo e o Combate à Corrupção (Soma) , bem assim que promova as ações requeridas para disseminação e uso efetivo do sistema Ágata no âmbito Secretaria de Controle Externo de Aquisições Logísticas (Selog) e das demais unidades técnicas do Tribunal; 
9.3. restituir os autos à Secretaria de Controle Externo de Aquisições Logísticas, para adoção das providências pertinentes à consecução dos objetivos da fiscalização ora aprovada.

Processo administrativo referente à proposta de fiscalização, na modalidade Acompanhamento, com objetivo de fiscalizar, com emprego de ferramentas de tecnologia da informação (TI), os processos de aquisições da Administração Pública Federal, direta e indireta, bem como qualquer processo de aquisição que utilize recursos públicos federais ou contribuições parafiscais.

não há.

3. Interessados/Responsáveis:
3.1. Interessado: Tribunal de Contas da União.

13.1. Ministros presentes: Ana Arraes (Presidente), Walton Alencar Rodrigues, Benjamin Zymler, Augusto Nardes, Aroldo Cedraz (Relator), Raimundo Carreiro, Vital do Rêgo e Jorge Oliveira.
13.2. Ministro-Substituto convocado: Augusto Sherman Cavalcanti.
13.3. Ministros-Substitutos presentes: Marcos Bemquerer Costa, André Luís de Carvalho e Weder de Oliveira.

AROLDO CEDRAZ

Adoto como Relatório, com os ajustes de forma pertinentes, o competente parecer da Coordenadora-Geral de Controle Externo da Área Social e de Governança e Gestão Pública (Cosocial) acostado à peça 7 dos autos.
2.	"Trata-se de proposta de fiscalização encaminhada pela Secretaria de Controle Externo de Aquisições Logísticas (Selog) , na modalidade Acompanhamento, com objetivo de fiscalizar, com emprego de ferramentas de tecnologia da informação (TI) , os processos de aquisições da Administração Pública Federal, direta e indireta, bem como qualquer processo de aquisição que utilize recursos públicos federais ou contribuições parafiscais.
3.	Serão utilizados os sistemas Análise de Licitações e Editais - Alice e Aplicação Geradora de Análise Textual com Aprendizado - Ágata, desenvolvidos por este Tribunal, de modo a verificar de forma sistemática e preditiva a conformidade das aquisições e mitigar a ocorrência de desperdício de recursos e de ilícitos.
4.	A Unidade Técnica encaminhou a proposta conforme orientação da Portaria-Segecex¿14/2014, inclusive no que se refere às justificativas expressas quanto aos quesitos risco, oportunidade, materialidade e relevância, conforme exposto na peça 5.
5.	No tocante à disponibilidade de recursos humanos, a Selog registra os seguintes quantitativos para a realização da fiscalização: 15 Homens-Dia (HD) para planejamento, 176 para execução e 23 para relatório, totalizando 214 HD, ao custo estimado total de R$ 363.800,00 (peça 5) . Não foram previstos custos relativos a diárias e passagens para a realização da ação. 
6.	A referida fiscalização abrangerá, conforme disposto na proposta, diversas unidades jurisdicionadas, dentre elas o próprio TCU, Tribunais Superiores, Câmara dos Deputados e Senado Federal (peça 5) , bem como outros órgãos e entidades que realizarem aquisições custeadas com recursos federais, inclusive paraestatais. 
7.	Cumpre informar, ainda, que consta em andamento ação fiscalizatória aprovada em 2020 (TC Processo 016.868/2020-0, Fiscalis 91/2020) , de responsabilidade da Selog, com o mesmo objetivo e conclusão prevista para 31/03/2021, referente à fase anterior do presente trabalho. Portanto, a fiscalização ora proposta se refere à continuidade do acompanhamento dos processos de aquisições no contexto do plano operacional daquela secretaria.
8.	Em razão de conflito de competência entre os relatores das unidades jurisdicionadas envolvidas, fui sorteado relator do feito, nos termos do art. 34 da Resolução 175/2005 (peça 2) .
9. 	Considerando que a proposta está em conformidade com as orientações contidas na Resolução-TCU 308/2019 c/c a Portaria-Segecex 14/2014, e considerando, ainda, a conveniência e o enquadramento ao Plano Estratégico do TCU 2019-2025, o parecer da Cosocial é favorável à realização da fiscalização em tela.  
10.	Cumpre ressaltar que qualquer deliberação sobre fiscalização das unidades jurisdicionadas relacionadas no parágrafo 6 deste relatório é de competência privativa do Plenário do TCU, conforme o art. 15, inc. I, "j", do Regimento Interno/TCU. Dessa forma, com fundamento na Portaria-Segecex 14/2014 e considerando que este Acompanhamento tem o objetivo de fiscalizar os processos de aquisições da Administração Pública Federal direta e indireta, a ação fiscalizatória deve ser submetida ao Plenário do TCU.
	Por fim, solicita-se que o processo seja restituído, posteriormente, à Coordenação-Geral de Controle Externo da Área Social e de Governança e Gestão Pública (Cosocial) , para adoção das providências pertinentes."
	É o Relatório.

Não atuou.

FISCALIZAÇÃO DE PROCESSOS DE AQUISIÇÃO DE BENS E SERVIÇOS PELA ADMINISTRAÇÃO PÚBLICA FEDERAL DIRETA, INDIRETA E ENTES PARAESTATAIS. EMPREGO DE FERRAMENTAS DE TECNOLOGIA DA INFORMAÇÃO. ROBÔS ALICE E ÁGATA. FISCALIZAÇÃO CONTÍNUA. ACOMPANHAMENTO. AUTORIZAÇÃO.

ADMINISTRATIVO (ADM)

Secretaria de Controle Externo de Aquisições Logísticas (Selog).

Trata-se de proposta de fiscalização com o objetivo de acompanhar, com emprego de ferramentas de tecnologia da informação (TI) , os processos de aquisição da Administração Pública direta e indireta, dos três poderes da União, bem como outras contratações que utilizem recursos públicos federais ou contribuições parafiscais.
2.	Para tanto, serão utilizados os robôs Alice e Ágata, desenvolvidos por este Tribunal mediante aplicação de técnicas avançadas de cruzamento e mineração de dados, a partir de fontes textuais como os diários oficiais e de sistemas como o ComprasNet. Tais recursos permitem verificar de forma sistemática e preditiva a conformidade das aquisições e mitigar a ocorrência de desvios, fraudes e outros ilícitos.
3.	Não posso deixar de registrar meu entusiasmo ao ser contemplado, mais uma vez, com o privilégio de relatar proposta de execução de novo ciclo anual desse trabalho de fiscalização contínua que, a meu ver, consiste em um dos melhores exemplos do uso da inteligência artificial como instrumento do controle externo a cargo deste Tribunal.
4.	Já em 2019, quando fui designado relator de processo com o mesmo objeto, tive a oportunidade de verificar pessoalmente a relevância do trabalho e dos ganhos expressivos em termos de efetividade e tempestividade na atuação desta Corte. Tanto que, ao final daquele ciclo, trouxe a este Plenário proposta de que fosse determinada à Segecex a continuidade do acompanhamento sistemático de editais e contratos na forma realizada até então.
5.	Foi com grande satisfação, portanto, que acompanhei o voto proferido pelo eminente Ministro Jorge Oliveira no último dia 20, quando trouxe a julgamento deste Plenário o desfecho do TC Processo 016.868/2020-0, autuado justamente para registrar as ações e desdobramentos do período mais recente de fiscalização contínua de aquisições logísticas, encerrado em março do corrente ano.
6.	Considerando ambos os processos, sob minha relatoria em 2019 e de Sua Excelência em 2020, foram mais de 400 contratações analisadas a partir de alertas preditivos das ferramentas de TI, que resultaram em benefícios financeiros diretos da ordem de 290 milhões de reais, bem como na correção de cláusulas irregulares em editais e no aperfeiçoamento de licitações e de contratações diretas, com a consequente economia de pelo menos 2 bilhões de reais no volume de gastos.
7.	Em síntese, tais números reforçam a certeza, que tenho há tempos, de que o uso de técnicas de análise e mineração de dados, em suporte à atuação competente e diligente de nossos auditores, potencializa a geração de efeitos positivos no combate à ocorrência de ilícitos e ao desperdício de recursos públicos, ao mesmo tempo em que otimiza o aproveitamento de nossa força de trabalho.
8.	Nesse sentido, faço questão de ressaltar que, no ciclo que ora se inicia, teremos pela primeira vez a utilização plena do sistema Ágata, ferramenta absolutamente inovadora desenvolvida por servidores do TCU, a qual permite a qualquer pessoa, com treinamento mínimo, criar novos robôs para verificação de indícios e geração de alertas. Trata-se, em essência, de viabilizar que nossos auditores transfiram para a inteligência artificial todo o conhecimento e a experiência acumulados ao longo de décadas de atuação do controle externo.
9.	Por outro lado, não posso deixar de expressar preocupação com o alerta constante do relatório trazido pelo Ministro Jorge Oliveira no processo que mencionei, a respeito da necessidade de adaptação dos algoritmos do sistema Alice a mudanças promovidas pela Imprensa Nacional na publicação do DOU, bem como de correção ou evolução de funcionalidades oferecidas por essa que é a principal ferramenta utilizada para fiscalização contínua das aquisições.
10.	Ressalto, por oportuno, que o Plano de Gestão do Tribunal de Contas da União para o biênio 2021-2023, apresentado pela Presidente Ana Arraes e aprovado por este colegiado no último dia 14 de abril, traz como diretrizes de controle externo a efetividade e eficiência no combate à corrupção, bem como o uso intensivo de tecnologia em nossa instituição, em complemento aos objetivos de combate ao desperdício e à utilização irregular de recursos públicos e de atuação seletiva e sistêmica em áreas de risco, constantes de nosso Plano Estratégico 2019-2025.
11.	Portanto, em acréscimo à indispensável autorização para que seja empreendido novo ciclo de fiscalização contínua das aquisições logísticas, entendo necessário orientar a Secretaria-Geral de Controle Externo para que priorize o projeto "Evoluir e Aperfeiçoar o Sistema Alice", a cargo da Secretaria de Orientação, Métodos, Informações e Inteligência para o Controle Externo e o Combate à Corrupção, bem assim que promova as ações requeridas para disseminação e uso efetivo do sistema Ágata no âmbito das unidades técnicas do Tribunal.
12.	Esclareço, por fim, que a fiscalização proposta abrangerá contratações do próprio TCU, de Tribunais Superiores, da Câmara dos Deputados e do Senado Federal (peça 5) , bem como outros órgãos e entidades que realizarem aquisições custeadas com recursos federais, inclusive paraestatais, motivo pelo qual sua autorização compete privativamente a este Plenário, nos termos do artigo 15, inciso I, alínea "j" do Regimento Interno/TCU.
	Ante o exposto, VOTO por que o Tribunal aprove o Acórdão que ora submeto à apreciação deste Egrégio Plenário.
TCU, Sala das Sessões Ministro Luciano Brandão Alves de Souza, em 12 de maio de 2021.
AROLDO CEDRAZ 
Relator